【裁判字號】    98,簡上,8
【裁判日期】    980527
【裁判案由】    履行契約
【裁判全文】
臺灣屏東地方法院民事判決               98年度簡上字第8號
上  訴  人  聯儒實業股份有限公司
法定代理人  甲○○
訴訟代理人  丙○○
被上訴人    乙○○
上列當事人間請求履行契約事件，上訴人對於中華民國97年11月
27日本院潮州簡易庭97年度潮簡字第47號第一審判決提起上訴，
本院於98年5月13日言詞辯論終結，判決如下：
    主      文
上訴駁回。
第二審訴訟費用由上訴人負擔。
    事 實 及 理 由
一、上訴人於原審起訴主張：被上訴人前為上訴人聯儒實業股份
    有限公司之員工，任職期間為自民國83年9 月1 日起至84年
    6 月16日止，並擔任業務人員，負責上訴人貨物之銷售。因
    被上訴人初於任職上訴人公司時，曾與上訴人公司協議簽具
    同意書，同意「客戶無不動產者，須據實呈報後，應以現金
    價格銷售與付款，否則自行負賠償責任（若在客戶資料調查
    表、固定資產欄內偽填數字者，則構成違背公司規章及侵害
    公司行為）」。詎被上訴人於任職期間明知其所負責之客戶
    余春海（已死亡）及訴外人洪強均無不動產，依上訴人公司
    規定僅能以現金銷售，竟偽填客戶資料調查表，記載余春海
    、洪強均有不動產，而未以現金銷售飼料，致事後余春海、
    洪強積欠貨款，雖經上訴人公司取得執行名義，惟於上訴人
    公司聲請強制執行時，因余春海、洪強均無財產可供執行，
    而由法院民事執行處核發債權憑證，迄今余春海尚積欠新台
    幣（下同）301, 536元，而洪強尚積欠196,398 元，共計
    497,934 元，則依被上訴人簽具之同意書，上開上訴人公司
    之損失均應由被上訴人負賠償責任，爰起訴請求被上訴人履
    行契約等語。並聲明：(一)被上訴人應給付上訴人497,934 元
    ，及自追加起訴狀繕本送達之翌日起至清償日止，按年息百
    分之5 計算之利息。(二)上訴人願供擔保請准宣告假執行。原
    審為上訴人全部敗訴之判決，上訴人不服，以證人黃美華雖
    證稱余春海之養鴨場為余春海自有，然並未敘明地號建號為
    何？在未查證下，不應僅憑證人之證詞即認定余春海有不動
    產；另洪強雖傳喚不到，仍可經由調查得知余春海是否擁有
    不動產，不應僅因證人傳喚不到就認定缺乏證據等語不服，
    提起上訴，於本院聲明：(一)原判決廢棄。(二)被上訴人應給付
    上訴人497,934 元，及自97年3 月6 日起至清償日止，按週
    年利率百分之5 計算之利息。
二、被上訴人則以：除引用前審所提全數答辯狀之理由外，爰再
    補充答辯理由如下。
  (一)查本件契約含同意書（原判決載同意賠償契約）應具有民法
    第247 條之1 規定之顯失公平情事，更違反民法第71條及第
    72條之強制規定及公序良俗。如銷售作業規範所載「業務代
    表應負公司債權安全回收之義務，舉凡設定抵押、保證及信
    用評估，收取解繳帳款，均應依本作業規範之各項規定辦理
    。」又載「客戶基本資料調查，應調查項目如調查表格內容
    尤應特別注意客戶之銀行帳戶資料，個人擁有之固定財產（
    不動產）及其他投資情形，借貸等資料之蒐集。」及「過去
    一年有無從事投機性之買賣。」、「最近有無兼營其他事業
    。」、「是否經常進出舞廳、酒家等場所。」、「過去一年
    是否出售過房地產。」、「是否有姨太太或外遇。」、「最
    近有無被人倒帳或作保賠償。」、「財務實權操在何人手中
    ？」足徵已明顯違反法律之強制規定及公序良俗。再繩以同
    意書第二條規定「服務公司三個月後未達業績標準，銷售基
    本點250 點，或正式任用後季業績三個月平均未達基本點
    250 點，均應免職。」此一規範亦嚴重為反勞動基準法等規
    定。
  (二)如設上訴人認為被上訴人簽署同意書之行為屬侵權行為，除
    應負相當之舉證責任外，且上開行為時間亦屬罹於時效。
  (三)本件被上訴人所填具之客戶資料調查表，均係依客戶口述填
    載，被上訴人全然否認卷附客戶資料調查表有上訴人所稱「
    明知不實」或「偽填客戶財產狀況情事。」且證人黃美華在
    第一審證稱「（余的飼養場是他自己的？）是；（養鴨場是
    否余春海的？）養鴨場是他的，有房子蓋在那，土地是他的
    」等語。綜上，上訴人既無法提出證據足以證明被上訴人有
    何明知不實而偽填客戶財產狀況之事證，被上訴人既無所為
    違反係爭同意書之行為，依法上訴人自不得請求被上訴人為
    任何之賠償。上訴人之上訴，自難謂有理由等語，資為抗辯
    ，並於本院聲明：上訴駁回。
三、本件上訴人公司主張被上訴人前為上訴人公司之員工，任職
    期間為83年9 月1 日起至84年6 月16日止，並擔任業務人員
    ，負責上訴人公司貨物之銷售。又被上訴人初於任職上訴人
    公司時，曾簽具同意書，而該同意書之內容為「客戶無不動
    產者，須據實呈報後，應以現金價格銷售與付款，否則自行
    負賠償責任（若在客戶資料調查表、固定資產欄內偽填數字
    者，則構成違背公司規章及侵害公司行為）」。再者，被上
    訴人在上訴人公司客戶洪強、余春海客戶調資料調查表上填
    載洪強、余春海2 人均有固定資產。嗣余春海、洪強積欠貨
    款，雖經上訴人公司取得執行名義，惟於上訴人聲請強制執
    行時，因余春海、洪強均無財產可供執行，而由法院民事執
    行處核發債權憑證，迄今余春海尚積欠301,536 元，而洪強
    尚積欠196,398 元，共計497,934 元之事實，業據上訴人於
    原審提出同意書、客戶資料調查表、債權憑證、支票、退票
    理由單、85年度岡簡字第114 號民事判決，並經原審法院調
    取臺灣高雄地方法院85年度岡簡字第113 、114 號民事卷宗
    、85年度上字第46號民事卷宗，並核閱卷內所附余春海、洪
    強欠款資料屬實，復為被上訴人所不爭執，自堪信上訴人之
    主張為真實。
四、得心證之理由：
  (一)按定型化契約條款，係指當事人一方預定用於同類契約，而
    單方預先擬定之契約條款，此參照民法第247條之1及消費者
    保護法第2條第7項規定而自明。又契約雖為私法自治之具體
    展現，惟私法自治係根值於「自我決定」之原則，亦即其前
    提在於當事人作成自由決定之條件必須事實上存在，倘若締
    約時，缺乏相近對等勢力之契約當事人，事實並不存有自由
    決定之條件，此時單憑契約自由之規範法則，並不足以確保
    合乎事理之均等狀態。再者，由於國家對於人民職業自由此
    一基本權利，除不得在無法律授權下，擅自以公權力予以限
    制外，更負有防免該基本權利遭國家以外之機關或他人侵害
    之保護義務，以確保基本權利之實質內涵。觀諸系爭之同意
    書，係僅列被上訴人單方面應遵守上訴人公司所規定之相關
    事項，且於該同意書末並記載：「此致；聯儒實業股份有限
    公司；立同書人簽章」，顯見系爭同意賠償契約係上訴人預
    定用於同類契約，而單方預先擬定之契約條款，依民法第24
    7 條之1 之規定，自屬定型化契約條款無訛。從而，原審認
    定尚無違誤。
  (二)次按依照當事人一方預定用於同類契約之條款而訂定之契約
    ，為下列各款之約定，按其情形顯失公平者，該部分約定無
    效：一免除或減輕預定契約條款之當事人之責任者。二加重
    他方當事人之責任者。三使他方當事人拋棄權利或限制其行
    使權利者。四其他於他方當事人有重大不利益者，民法第
    247 之1 條定有明文。又參酌民法於88年4 月21日增訂該條
    規定之立法理由，乃鑑於我國國情及工商發展之現況，經濟
    上強者所預定之契約條款，他方每無磋商變更之餘地，為使
    社會大眾普遍知法、守法，防止契約自由之濫用及維護交易
    之公平，而列舉4 款有關他方當事人利害之約定，而為原則
    上之規定，明定「附合契約」之意義，及各款約定按其情形
    顯失公平時，其約定為無效。是該條第2 款所謂「加重他方
    當事人之責任」，應係指一方預定之契約條款，為他方所不
    及知或無磋商變更之餘地而言，而所稱「按其情形顯失公平
    者」，則係指依契約本質所生之主要權利義務，或按法律規
    定加以綜合判斷有顯失公平之情形而言。
  (三)經查上訴人所提出之紙系爭同意書係由上訴人單方面所製作
    ，公司業務人員均須簽訂一情，為上訴人自承在卷（原審卷
    第101 頁）。可見欲應徵上訴人公司業務員，或已在職之業
    務人員，並無與上訴人磋商系爭同意書條款內容之餘地，如
    不同意簽訂，只有選擇去職一途，則系爭同意書係上訴人預
    定用於同類契約之條款所事先制訂，再由業務人員簽署同意
    之契約，自屬「附合契約」之一種，而有民法第247 條之1
    之適用，先予敘明。
  (四)依上訴人所擬具系爭同意書約定內容，其第1 條第(1)項記載
    ：「客戶無不動產者，須據實呈報後，應以現金價格銷售與
    付款，否則自行負賠償責任。（若在客戶資料調查表，固定
    資產欄內偽填數字者，則構成違背公司規章及侵害公司行為
    ）」（原審卷第4 頁）依上開系爭條款文義，無論業務人員
    查報過程有無故意或過失，如事實上客戶並無不動產者，縱
    業務人員有不可歸責之事由，亦應負全部賠償之責，乃課予
    業務人員應負無過失責任之條款，其有加重業務人員一方責
    任之情形，顯然可見。
  (五)按債務人履行債務所負責任之程度，原則上僅須就故意或過
    失之行為負責，此觀民法第220 條第1 項之規定自明。而經
    營企業，並非事事平順，屢有風險，企業主擬定決策，構思
    發展，爭取業務，再交由受僱職員切實執行，雙方基於契約
    關係，各應有相對應之權利義務。如企業主將企業經營本應
    承擔之營運風險，不論其受僱人執行職務上有無可歸責原因
    ，一概將交易者違約所致之損失轉嫁由受僱人承擔，自非事
    理之平。
  (六)本件依系爭條款內容，係要求被上訴人負據實查報受調查客
    戶有無不動產之義務，以為上訴人決定要以現金銷售或以支
    票或其他緩期付款之方式與客戶交易。依證人即曾任上訴人
    公司法務之方振鴻於原審到庭證稱：業務員要如何調查客戶
    有沒有不動產，公司不管他們如何調查，如果沒有調查，公
    司就不會出售等語（原卷第104 頁），足見上訴人決定出貨
    與否，公司仍有決定權，業務人員填載客戶資料調查表僅係
    供參考之性質，並非由業務人員自行調查後即可單方決定與
    客戶之交易方式。且事實上客戶是否擁有不動產，一般業務
    人員並非專業之徵信人員，具有實質之調查能力，尤無可能
    因業務人員單方之形式調查，即率然決定與客戶之交易方式
    。準此，上訴人對於客戶交易方式，既需由上訴人作最後決
    定，然事後客戶違約不能償還欠款時，卻因客戶資料調查表
    上填載客戶之不動產資料與客觀事實不符，無論業務人員有
    無可歸責原因，一概責由業務人員負全部賠償責任，無異藉
    系爭條款將上訴人公司經營上可能衍生之交易風險，全數轉
    嫁由業務員一人承擔，而排除上訴人本應負擔之交易風險，
    對於擔任業務員之被上訴人而言，自有重大之不利益甚明。
五、綜上所述，系爭同意書係上訴人一方制訂預定用於同類契約
    之條款，再由被上訴人簽署同意，為附合契約之性質，且系
    爭條款無論被上訴人有無可歸責原因，如客戶無不動產之事
    實未據實呈報，即應負全部賠償責任，顯係加重被上訴人一
    方之責任，並將上訴人營運上可能之風險全數轉嫁由被上訴
    人承擔，於被上訴人自有重大之不利益。而居於經濟弱勢之
    被上訴人一方，為避免去職，忍受該締約之不利益結果，是
    縱簽名接受系爭條款而締約，亦應認系爭條款顯失公平，依
    民法第247 條第1 項第2 款及第4 款之規定為無效。從而，
    上訴人依系爭同意書之約定，請求被上訴人應給付497,934
    元，及自起訴狀繕本送達翌日起至清償日止，按年息百分之
    5 計算之法定遲延利息，不應准許，其假執行之聲請，亦失
    所依附，應一併駁回。原審為上訴人敗訴判決，理由容有未
    當，惟結論則無二致，上訴意旨指摘原判決不當，求予廢棄
    改判，非有理由，應予駁回。兩造其餘攻防及舉證，於本判
    決結果不生影響，無再逐一審究，併此敘明。
六、據上論結，本件上訴為無理由，依民事訴訟法第436 條之1
    第3 項、第449 條第2 項、第78條，判決如主文。
中    華    民    國    98    年    5     月    27    日
                  民事第二庭  審判長法官  張世賢
                              法      官  胡晏彰
                              法      官  羅森德
以上為正本，係照原本作成。
不得上訴。
                                書記官  蘇小雅
中    華    民    國    98    年    5     月    27    日


司法院資訊處製作；財團法人民間司法改革基金會備份。
